【裁判字號】    95,台上,4686
【裁判日期】    950824
【裁判案由】    違反廢棄物清理法
【裁判全文】
最高法院刑事判決            九十五年度台上字第四六八六號
    上  訴  人  甲○○
                        稠38.
    選任辯護人  蘇榮達律師
                蘇俊誠律師
    上  訴  人  黃清連
    選任辯護人  洪堯欽律師
                吳永茂律師
                陳雅娟律師
    上  訴  人  乙○○
                        盛東街.
    選任辯護人  李昌明律師
    上  訴  人  嘉德技術開發股份有限公司
    代  表  人  黃清連
    選任辯護人  吳永茂律師
                陳雅娟律師
    上  訴  人  海光企業股份有限公司
    代  表  人  丙○○
    選任辯護人  李昌明律師
上列上訴人等因違反廢棄物清理法案件，不服台灣高等法院高雄
分院中華民國九十二年七月十四日第二審判決（九十一年度上訴
字第二０一七號，起訴案號：台灣高雄地方法院檢察署八十九年
度偵字第一四六七六、二六０九一、二七四五九號），提起上訴
，本院判決如下：
    主  文
原判決關於甲○○、黃清連、乙○○部分均撤銷，發回台灣高等
法院高雄分院。
其他上訴駁回。
    理  由
一、撤銷發回（甲○○、黃清連、乙○○）部分
本件原判決認定：(一)、嘉德技術開發股份有限公司（下稱嘉德公
司，另行駁回，詳後述），係領有台北市政府核發廢棄物清除許
可證（八九廢甲清字第０００九號，營業項目：有害事業廢棄物
，營業地區：台北市、高雄市及台灣省轄區）、桃園縣政府核發
廢棄物處理廠操作許可證（桃廢操字第０００八號，即東和鋼鐵
股份有限公司「下稱東和鋼鐵」桃園廠）及苗栗縣政府核發廢棄
物處理廠操作許可證（苗廢操字第００一號，即東和鋼鐵苗栗廠
），得以從事有害事業廢棄物（感染性事業廢棄物）清除、處理
之民營機構。海光企業股份有限公司（下稱海光公司，另行駁回
，詳後述）係從事鋼錠、鋼胚、鑄鋼品及鋼鐵材料之加工、製造
、買賣及外銷業務之民營機構，未向高雄市政府申請核發事業廢
棄物處理許可證，不得從事廢棄物之處理。(二)、上訴人甲○○為
嘉德公司資源回收事業部高雄營業所課長，領有行政院環境保護
署（下稱環保署）所發之「甲級廢棄物處理技術員」合格證書，
為嘉德公司之受僱人，上訴人黃清連為嘉德公司負責人，上訴人
乙○○為海光公司副總經理，為海光公司受僱人。甲○○、黃清
連均明知嘉德公司承攬之有感染性有害廢棄物（下稱醫療廢棄物
），應依嘉德公司領有之廢棄物清除、處理許可證所載，於最終
處置地點（即於東和鋼鐵桃園廠處理北部地區之廢棄物，東和鋼
鐵苗栗廠處理中、南部地區廢棄物）以電弧爐高溫熔融法處理。
然因民國八十九年六月間，上開苗栗廠遭當地民眾抗爭，影響其
廢棄物之處理，二人竟共同基於未依廢棄物清除、處理許可證內
容處理廢棄物之概括犯意聯絡，推由甲○○與乙○○口頭協議，
乙○○亦明知海光公司非嘉德公司上開清除許可證所載之廢棄物
處理廠，竟仍本其執行業務之權限，與甲○○共同基於未依廢棄
物清除、處理許可證內容處理廢棄物之概括犯意聯絡，自八十九
年六月十七日起至同年六月二十九日止，由甲○○將嘉德公司於
台灣中、南部承攬之醫療廢棄物，透過不知情之石信行介紹，由
甲○○聘僱有共同犯意聯絡之張國三（經原審判處有期徒刑六月
，緩刑二年確定），由張國三連續多次於原判決附表所示時、地
，載運桶裝之醫療廢棄物至海光公司，復由黃清連根據甲○○之
建議，指派嘉德公司不知情之員工黃貴忠及魏正光（均經不起訴
處分確定）自同年六月十九日二十時許開始，每日二十時起至翌
日七時許，以海光公司電弧爐高溫熔融處理醫療廢棄物六十桶。
嗣於八十九年六月二十九月二十三時四十分許，經環保署人員於
海光公司內當場查獲張國三所駕駛之ＭＷ－五二七號大貨車，其
上載有帶血廢針頭、血帶、導流管洗腎器具、帶血棉花等感染性
事業廢棄物八十八桶（其中二十二桶已送往熔融，餘六十六桶未
處理）。(三)、甲○○、黃清連為便利將醫療廢棄物送往海光公司
處理，均明知嘉德公司前開廢棄物清除、處理許可證內容，未有
其他「中間處理地點」，竟自八十九年六月中旬起，仍推由甲○
○於高雄縣仁武鄉○○村○○○路五十八號及台南縣永康市永康
工業區○○路四六二巷內空地等處，設置醫療廢棄物之暫時轉運
站，聘僱張國三連續多次於原判決附表所示時、地，將桶裝醫療
廢棄物載往該處暫置。另黃清連亦自上開時間起，承前同一犯意
，與該公司台南營業所人員翁洋昇（經台灣高等法院台南分院九
十年度上訴字第一四四０號判決處以有期徒刑一年一月，緩刑三
年確定）共同基於未依廢棄物清除、處理許可證內容處理感染性
事業廢棄物之犯意聯絡，推由翁洋昇於台南縣新營市護鎮里一一
三之二十三號農地及道路旁，將桶裝醫療廢棄物暫置該處。(四)、
環保署於上揭時、地查獲海光公司後，循線於翌日即同年六月三
十日，在台南縣永康市○○路四六二巷及高雄縣仁武鄉○○村○
○○路五十八號等處空地，又查獲嘉德公司設置之醫療廢棄物暫
時轉運站。同年七月二十一日，復為警於台南縣新營市護鎮里一
一三之二十三號旁農地及道路旁，查獲裝有醫療廢棄物之鐵桶一
百七十個等情。因而撤銷第一審關於甲○○、乙○○之科刑判決
及諭知黃清連無罪之判決，改判均論處甲○○、黃清連、乙○○
共同連續未依廢棄物清除、處理許可證內容處理廢棄物罪刑。固
非無見。
惟查：(一)、原判決事實認定黃清連與嘉德公司台南營業所人員翁
洋昇共同基於犯意聯絡，推由翁洋昇將桶裝醫療廢棄物暫置於台
南縣新營市護鎮里一一三之二十三號農地及道路旁。倘若無誤，
則黃清連應與翁洋昇有共同正犯關係，然原判決理由並未論述其
二人為共同正犯，已有判決理由矛盾之違法。又翁洋昇於檢察官
偵查時陳稱：因苗栗廠被民眾抗爭，公司沒派車來載（醫療廢棄
物），伊應自行處理，伊沒有和其他人討論此問題，不得已始將
桶裝醫療廢棄物暫放在伊岳父張銀漢給伊自由使用之農地與道路
旁；證人即嘉德公司業務主任黃克典證稱：黃清連祇負責大方向
之事等語（台灣台南地方法院檢察署八十九年度營偵字第一一四
六號影印卷第三頁至第五頁）；甲○○亦稱：委託張國三運至海
光公司之事宜，由伊決定，未向公司報備，苗栗廠因抗爭於六月
十五日停工後，嘉德公司並未交代如何處理，因伊是高雄營業所
負責人，一切都是伊自行決定處理等語（環保警卷第二頁背面、
第四頁背面、第五頁背面）。以上陳述如果無訛，則黃清連是否
參與設置轉運站等細節事務？已非無疑。另證人魏正光於警詢陳
稱：伊經甲○○跟公司老闆建議，暫調至高雄廠上班等語，其所
謂之「公司老闆」，究指何人？甲○○曾否向黃清連為此項建議
？亦非明確。原判決對以上疑點及有利於黃清連之事證，未予調
查、審酌，遽認黃清連與翁洋昇，或黃清連與甲○○間，分別有
犯意聯絡及行為分擔，為共同正犯，非但與卷內證據資料不符及
理由不備，亦有應調查之證據未予調查之違法。(二)、原判決認定
甲○○、黃清連為便利將醫療廢棄物送往海光公司處理，自八十
九年六月中旬起，推由甲○○在高雄縣仁武鄉○○村○○○路五
十八號及台南縣永康市永康工業區○○路四六二巷內空地等處，
設置暫時轉運站，聘張國三將桶裝醫療廢棄物載往該處暫置等情
。卷查環保署稽查紀錄固載明在台南縣永康市永康工業區○○路
四六二巷空地查到貨櫃一個、鐵桶一百十二個、塑膠桶一個，然
該等鐵桶均為空桶（環保警卷第六十四頁），而在高雄縣仁武鄉
○○村○○○路五十八號似未查獲任何醫療廢棄物，原判決未具
體說明憑以認定甲○○、黃清連違規設置該轉運站之證據，僅泛
稱「有稽查紀錄、現場照片及嘉德公司許可證」，亦有理由不備
之違失。(三)、原判決理由四載曰：甲○○、黃清連未依廢棄物清
除、處理許可證內容清除廢棄物犯行（即事實欄三部分，其中於
台南縣新營市護鎮里一一三之二十三號旁農地及道路旁部分，與
本件黃清連為起訴部分，即台南縣永康市○○路四六二巷內露天
空地及高雄縣仁武鄉○○村○○○路五十八號部分，認有連續犯
裁判上一罪關係，得併為審理），係渠等未依廢棄物清除、處理
許可證內容處理廢棄物犯行之階段行為，不另論罪。原判決一方
面認甲○○、黃清連將桶裝醫療廢棄物暫放在台南縣新營市護鎮
里一一三之二十三號農地及道路旁之行為，與彼二人在台南縣永
康市○○路四六二巷內空地與高雄縣仁武鄉○○村○○○路五十
八號空地設置轉運站之行為，具有「連續犯」關係，即認係基於
概括犯意而為之數行為，依連續犯之裁判上一罪論處；復謂此等
行為均為未依廢棄物清除、處理許可證內容處理廢棄物之「階段
行為」，似又認屬一行為之實質上一罪，亦有矛盾。(四)、嘉德公
司之苗栗廠因民眾抗爭而停工，該公司原承攬之台灣中、南部醫
療廢棄物無處可去，且受依法祇能貯存七天之限制，該公司乃一
方面緊急申請政府協助排除抗爭，一方面尋求桃園廠擴大處理容
量，及尋找同業幫忙處理，且協調與各醫療院所解除承攬契約，
此有嘉德公司與環保署間之來往公文在卷可稽。乙○○自始辯稱
：於此期間，甲○○前來表明嘉德公司已取得醫療廢棄物處理許
可，曾協助東和鋼鐵取得桃園廠、苗栗廠之操作許可，輔導東和
鋼鐵申請之流程，須依測試所得數據，以瞭解煉鋼電弧系統對感
染性醫療廢棄物之破壞效果及相關驗證，彙整提出書面報告，以
供主管機關審核，且將協助東和鋼鐵「苗栗廠」申請設置許可時
，所踐行之實驗測試燃燒，並未再向苗栗縣政府環境保護局申請
核備，其確可輔導海光公司合法取得廢棄物處理廠之設置及許可
，復交付相關文件予伊以資取信，伊因而相信，答應以十天至二
週為期，於夜間離峰之鍊鋼時間測試六次，每日總量不超過六十
桶，「無償」以電熔燃燒該醫療廢棄物等語，並提出苗栗縣政府
環境保護局九十二年四月十日環廢字第0920005353號函為證（原
審第(一)卷第二一五頁至第二一六頁）。其所為陳述，與甲○○、
張國三之供述大致相符。海光公司八十九年六月份之日產量最高
一千九百二十點八噸，最低七百五十九點五一六噸，其每日為嘉
德公司燃燒六十桶醫療廢棄物，淨重合計約僅三點三噸（每桶淨
重約五十五公斤），所占比例不到二百分之一（原審第(一)卷第一
三七頁），倘非為測試，而係有意為嘉德公司處理該廢棄物，何
須限制每日不超過六十桶？何以無償為之？何故約定以十日至二
週為期？嘉德公司輔導東和鋼鐵苗栗廠取得操作設置及許可之測
試時，有無先向苗栗縣政府環境保護局核備？以上疑點，與乙○
○有無違反廢棄物清理法之犯意有關，原判決未予調查究明，遽
行判決，亦有理由不備及調查職責未盡之違法。(五)、刑事法若干
犯罪行為態樣，本質上原具有反覆、延續實行之特徵，立法時既
予特別歸類，定為犯罪構成要件之行為要素，則行為人基於概括
之犯意，在密切接近之一定時、地持續實行之複次行為，倘依社
會通念，於客觀上認為符合一個反覆、延續性之行為觀念者，於
刑法評價上，即應僅成立一罪。學理上所稱「集合犯」之職業性
、營業性或收集性等具有重複特質之犯罪均屬之，例如經營、從
事業務、收集、販賣、製造、散布等行為概念者是。九十年十月
二十四日修正公布廢棄物清理法第四十六條第一項第四款之犯罪
，以行為人已領有廢棄物清除、處理之許可文件，卻未依該許可
文件記載之內容，從事廢棄物之貯存、清除、處理等業務行為，
為其犯罪構成要件，該罪之本質上似具有反覆性之特徵。原判決
認甲○○、黃清連、乙○○等三人基於概括之犯意，在密切接近
之一定時間及空間內，未依許可文件記載內容，反覆從事廢棄物
之清除、處理等事務，則於行為概念上，是否僅為包括之一罪？
亦非無研酌之餘地。原審未予究明，遽論以連續犯，同非適法。
以上，或係上訴意旨所指摘，或為本院得依職權調查之事項，應
認原判決關於甲○○、黃清連、乙○○部分，有撤銷發回更審之
原因。
二、駁回（嘉德公司、海光公司）部分
按最重本刑為三年以下有期徒刑、拘役或專科罰金之罪，經第二
審判決者，不得上訴於第三審法院，刑事訴訟法第三百七十六條
第一款定有明文。上訴人嘉德公司、海光公司被訴違反廢棄物清
理法第四十七條之罪，該罪係專科罰金之罪，依上開說明，既經
第二審判決，自不得上訴於第三審法院。嘉德公司及海光公司竟
復提起上訴，顯為法所不許，均應予以駁回。
據上論結，應依刑事訴訟法第三百九十七條、第四百零一條、第
三百九十五條前段，判決如主文。
中    華    民    國  九十五  年    八    月  二十四  日
                      最高法院刑事第八庭
                          審判長法官  張  淳  淙
                                法官  張  春  福
                                法官  呂  丹  玉
                                法官  洪  昌  宏
                                法官  蔡  彩  貞
      本件正本證明與原本無異
                                      書  記  官
中    華    民    國  九十五  年    八    月  二十九  日
                                                      Ｋ


司法院資訊處製作；財團法人民間司法改革基金會備份。
